【裁判字號】    98,上易,338
【裁判日期】    990519
【裁判案由】    遷讓房屋等
【裁判全文】
臺灣高等法院高雄分院民事判決         98年度上易字第338號
上  訴  人  甲○○
訴訟代理人  洪士宏律師
            林易玫律師
被上訴人    乙○○
訴訟代理人  沈志祥律師
上列當事人間請求遷讓房屋等事件，上訴人對於民國98年11月4
日臺灣高雄地方法院98年度訴字第895 號第一審判決提起上訴，
本院於99年5月5日言詞辯論終結，判決如下：
    主  文
上訴駁回。
第二審訴訟費用由上訴人負擔。
    事實及理由
一上訴人起訴主張：坐落高雄市○○區○○段181 地號土地應有
  部分62/10000及其上3388建號建物即門牌號碼高雄市○○區○
  ○路8巷5號2 樓（下稱系爭房地）原係訴外人丁○○所有，借
  名登記於其弟戊○○名下，事後為降低負債比，乃將系爭房地
  以「買賣」名義移轉登記與其女友丙○○之父即被上訴人名下
  ，及借與被上訴人居住，並以被上訴人名義向銀行貸款新臺幣
  （下同）280萬元。嗣於97年7月1日丁○○將系爭房地以288萬
  元之價格售與上訴人（下稱系爭買賣契約），上訴人依約交付
  訂金30萬元與丁○○，並承擔系爭房地所擔保之房屋貸款，已
  於同年月9 日辦理所有權移轉登記。因丁○○為系爭房地之真
  正所有權人，復持有被上訴人之印鑑、印鑑證明及系爭房地之
  所有權狀，自有權代理被上訴人將系爭房地售與上訴人，系爭
  買賣契約對於被上訴人應直接發生效力，被上訴人自應履行出
  賣人之義務，將系爭房地遷讓交付與上訴人。被上訴人迄今仍
  未交付，致上訴人受有相當於租金之所失利益，爰依民法第34
  8 條、第231條第1項、第216條第1項之規定，提起本訴，請求
  被上訴人遷讓交付系爭房地予上訴人，並賠償上訴人因遲延交
  付即按系爭房地總價年息10% 計算之所失利益等語。求為判決
  ：(一)被上訴人應將系爭房地遷讓交付與上訴人。(二)被上訴人應
  自97年7月9日起至遷讓交付系爭房地之日止，按月給付上訴人
  6587元及法定遲延利息。（原審為上訴人全部敗訴之判決，經
  上訴人聲明不服，復於本院審理中，上訴人追加系爭買賣契約
  係存在於真正所有權人丁○○與上訴人間之事實，併追加民法
  第767 條所有物返還請求權訴訟標的，該追加部分另行裁定）
  於本院聲明：(一)原判決廢棄。(二)被上訴人應將系爭房地遷讓交
  付與上訴人。(三)被上訴人應自97年7月9日起至遷讓交付系爭房
  地之日止，按月給付上訴人6587元及法定遲延利息。
二被上訴人則以：系爭房地乃被上訴人所有，並非丁○○借名登
  記於被上訴人名下，被上訴人從未見過上訴人，並無出賣系爭
  房地與上訴人，更未收受上訴人交付之買賣價金，兩造間就系
  爭房地並無買賣契約存在。訴外人即被上訴人之女兒丙○○與
  丁○○原係男女朋友關係，丁○○透過丙○○向被上訴人表示
  欲以系爭房地為擔保向他人借款，被上訴人乃交付印鑑、印鑑
  證明及系爭房地之所有權狀與丁○○，詎丁○○竟擅自將系爭
  房地出售與上訴人，丁○○係無權代理，被上訴人不承認兩造
  間就系爭房地買賣契約之效力，上訴人自不得依據買賣契約之
  法律關係，請求被上訴人遷讓交付系爭房地與上訴人並賠償遲
  延給付之所失利益等語置辯。於本院聲明如主文所示。
三兩造所不爭執之事項：
(一)系爭房地於96年2 月15日由戊○○移轉所有權登記與被上訴人
  後，即由被上訴人向聯邦銀行辦理貸款270 萬元，聯邦銀行係
  於96年3 月6 日將借款撥入被上訴人設於聯邦銀行0000000000
  00號帳戶，被上訴人亦於同日匯款2,723,277 元至戊○○設於
  華南銀行00000000000000號帳戶，以清償原以系爭房地抵押之
  貸款。
(二)被上訴人向聯邦銀行貸款270 萬元後，自96年4 月起至97年4
  月止，均按月由聯邦銀行自被上訴人帳戶內扣款清償26,700元
  至28,202元之本息。
(三)自97年5月起被上訴人向聯邦銀行貸款270萬元之本息，非由被
  上訴人繳納，而係由上訴人清償自97年5 月起至99年1月6日止
  之本金共433,305元、利息暨違約金共119,889元，合計為553,
  194元。
(四)被上訴人將其印鑑、印鑑證明及系爭房地之所有權狀交給丁○
  ○。
四協商整理兩造爭點如下：丁○○是否有權代理被上訴人出售系
  爭房地？若兩造間就系爭房地之買賣契約有效成立，且未約定
  交屋日期，則系爭房地之貸款債務人並未變更或全數清償前，
  上訴人是否得請求交付系爭房地？若是，則上訴人得請求給付
  遲延之損害賠償為何？
(一)按請求履行債務之訴，除被告自認原告所主張債權發生原因之
  事實外，應先由原告就其主張此項事實，負舉證之責任，必須
  證明其為真實後，被告於其抗辯事實，始應負證明之責任，此
  為舉證責任分擔之原則，最高法院43年台上字第377 號判例要
  旨可資參照。次按不動產物權之移轉或設定，應以書面為之。
  又為委任事務之處理，須為法律行為，而該法律行為，依法應
  以文字為之者，其處理權之授與，亦應以文字為之，民法第76
  0條、第531條定有明文。因此，土地受讓人主張與受所有人委
  任之第三人成立土地買賣契約及登記為所有人，自須證明該第
  三人有代理權，且該委任處理之法律行為，即不動產物權之移
  轉，因應以書面為之，則委任處理該事務之委任契約自應以文
  字為之，若受讓人不能證明所有人曾以書面契約委任處理該事
  務，則該委任事務處理之授權，即因不依法定方式，而屬無效
  。本件上訴人主張與受系爭房地所有人即被上訴人委任之第三
  人丁○○成立土地買賣契約及登記為所有人，乃經被上訴人否
  認，則上訴人自須證明丁○○確實有權代理，且兩造已成立系
  爭買賣契約及系爭房地所有權移轉契約。
(二)經查：系爭房地於96年2 月15日由戊○○移轉所有權登記與被
  上訴人後，即由被上訴人向聯邦銀行辦理貸款270 萬元，聯邦
  銀行係於96年3月6日將借款撥入被上訴人設於聯邦銀行000000
  000000號帳戶，被上訴人亦於同日匯款2,723,277 元至戊○○
  設於華南銀行00000000000000號帳戶，以清償戊○○原以系爭
  房地抵押積欠之貸款，且被上訴人向聯邦銀行貸款270 萬元後
  ，自96年4月起至97年4月止，均按月由聯邦銀行自被上訴人帳
  戶內扣款清償26,700元至28,202元之本息等節，為兩造所不爭
  執（見本院卷第85頁、第191 頁），並有兩造不爭執其真正之
  聯邦商業銀行北高雄分行99年3月9日（99）聯北高雄字第0007
  號函附被上訴人授信核貸批覆書、不動產鑑估報告所示就系爭
  房地於96年2月6日申請房屋貸款，鑑估時價為361 萬元，以評
  估價格75%核准270萬元10年攤還本息、單筆授信攤還及收息記
  錄查詢單所示系爭房地貸款於97年5 月30日後停繳即本息繳清
  至97年4 月等情可佐（見本院卷第67頁至第75頁、原審卷第72
  頁至第75頁），亦即被上訴人取得系爭房地所有權後，確已以
  自己之名義及資力，向聯邦銀行貸得款項而全數一次清償出賣
  人戊○○之銀行債務，嗣按月由被上訴人之帳戶清償聯邦銀行
  之貸款無訛。如此足認被上訴人主張其確向戊○○購買系爭房
  地及給付價金，其係系爭房地之所有人，非為丁○○之借名登
  記人等語，尚與事實相符，而堪採信。
(三)次查：上訴人所主張系爭房地之買賣契約並非由兩造親自締約
  ，而係上訴人之配偶己○○及丁○○所訂定者，其等二人以雙
  方已熟識多年而僅成立口頭協議，並且丁○○係告知己○○系
  爭房地實際所有人為其自己，己○○亦以丁○○為系爭房地所
  有人而與其成立系爭買賣契約，嗣於己○○及丁○○商定買賣
  價格後，己○○復將部分價金交付與丁○○，並約定丁○○應
  於過戶後1 個月交付系爭房地，上訴人再清償系爭房地之餘額
  等節，亦據證人己○○及丁○○證述綦詳（見本院卷第57頁、
  第60頁至第61頁），足見上訴人所委任之己○○係與自稱為系
  爭房地之所有人丁○○成立系爭買賣契約，丁○○未曾以自己
  係被上訴人之代理人，而係向上訴人之受任人己○○表示其受
  委任出售系爭房地，此由丁○○一再表示雖系爭房地向聯邦銀
  行貸款部分係由德威資產管理公司給付，惟自己才是所有權人
  ，所以自行決定出售與上訴人等語而可得徵（見本院卷第60頁
  ）。再佐以證人即代理向楠梓地政事務所辦理系爭房地所有權
  移轉登記之楊和安證述：其係受己○○之委任前往楠梓地政事
  務所辦理系爭房地所有權移轉登記，未曾見過被上訴人或丁○
  ○，僅由己○○告知已買受系爭房地，亦未取得被上訴人之委
  任文書，而以己○○交付之印鑑、印鑑證明及系爭房地之所有
  權狀辦理手續等語（見原審卷第138 頁至第139 頁），復有高
  雄市政府地政處楠梓地政事務所98年3 月4 日高市地楠三字第
  0980002388號函附系爭房地所有權移轉登記申請書等資料在卷
  可稽（見原審卷第34頁至第43頁）。亦即系爭土地之買賣契約
  書、所有權移轉契約書暨委任書，均非被上訴人親自處理製作
  ，而係楊和安所為。既證人己○○及丁○○均證述非因丁○○
  受被上訴人之委任出售系爭房地及移轉所有權登記，且上訴人
  嗣又改稱丁○○實係有權處分系爭房地等語（見本院卷第54頁
  ），足認被上訴人未曾委任丁○○出售系爭房地及移轉所有權
  登記，亦未委任上訴人或楊和安辦理系爭房地所有權登記，被
  上訴人復否認交付印鑑、印鑑證明及系爭房地之所有權狀，係
  授權同意其等辦理系爭土地所有權移轉登記，則揆諸首揭說明
  ，丁○○並非以有權代理被上訴人出售系爭房地而與上訴人成
  立系爭買賣契約及系爭房地所有權移轉契約，乃兩造間未曾就
  系爭房地成立買賣契約及系爭房地所有權移轉契約，如此上訴
  人即無從依系爭買賣契約請求交付系爭房地。
(四)末查：因兩造未就系爭房地成立買賣契約，則被上訴人自無需
  依買賣契約交付系爭房地，亦無何遲延給付及損害賠償情事。
  因此，本院自無庸就系爭房地之貸款債務人並未變更或全數清
  償前，上訴人是否得請求交付系爭房地及上訴人得請求給付遲
  延之損害賠償為何等爭點予以論述，併此敘明。
(五)至上訴人主張：系爭房地買賣契約係由丙○○及丁○○代理被
  上訴人，己○○代理上訴人於97年7月9日所成立，約定價金以
  現金30萬元及由上訴人負擔其餘未清償之房屋貸款及全部過戶
  費用，即自97年7月9日起之貸款餘額。系爭房地所有權人實為
  丁○○，被上訴人僅為借名登記人，否則被上訴人與戊○○成
  立450 萬元買賣系爭房地契約後，除由被上訴人清償戊○○之
  銀行貸款外，被上訴人不致未悉數給付其餘價金。另系爭房地
  本息是丁○○與丙○○經營之德威資產管理公司所支付，丁○
  ○自是有權代理被上訴人，被上訴人始交付印鑑、印鑑證明及
  系爭房地之所有權狀等語，並引用證人丁○○、戊○○、己○
  ○之證述。惟：
1.按我國人民將自己印章交付他人，委託該他人辦理特定事項者
  ，比比皆是，倘持有印章之該他人，除受託辦理之特定事項外
  ，其他以本人名義所為之任何法律行為，均須由本人負表見代
  理之授權人責任，未免過苛。原審徒憑上訴人曾將印章交付與
  呂某之事實，即認被上訴人就保證契約之訂立應負表見代理之
  授權人責任，自屬率斷，最高法院70年台上字第657 號判例要
  旨可資參照。
2.經查：系爭房地移轉登記與被上訴人後，被上訴人即以系爭房
  地向聯邦銀行貸得270萬元，且連同帳戶內存款匯與戊○○2,7
  23,277元，而悉數清償戊○○積欠之銀行貸款一節，業如前述
  ，佐以證人即為戊○○及被上訴人撰寫系爭房地買賣契約暨辦
  理所有權移轉登記之代書羅麗芬結證所稱：戊○○及被上訴人
  係親自至其辦公室商議價金為450 萬元並簽名於買賣契約，未
  曾提及係借名登記等語（見原審卷第140 頁至第142 頁）；證
  人丁○○證稱：被上訴人清償戊○○貸款之對價，即係將系爭
  房地交付與被上訴人居住使用等語（見原審卷第135 頁），此
  乃符合一般不動產交易之情形，先於土地代書處商議買賣價金
  及內容以製作債權契約書，嗣由代書辦理所有權移轉登記，並
  給付價金，亦即一方代為清償銀行貸款給付價金，一方移轉所
  有權並讓與合意交付不動產使用占有。如此尚無從認定被上訴
  人與戊○○上開所為，僅係為使被上訴人成為丁○○之系爭房
  地借名登記人。至被上訴人固不否認尚未清償其餘價金，即1,
  776,723 元（450 萬元－2,723,277 元＝1,776,723 元）等語
  （見本院卷第134 頁），惟此係戊○○與被上訴人間就系爭房
  地買賣履約糾葛，尚無從以此認定系爭房地所有權人實為丁○
  ○，被上訴人僅為借名登記人。
3.次查：證人丁○○、戊○○、己○○均結證稱，被上訴人之女
  丙○○曾與丁○○向己○○商談出售系爭房地事宜等語（見本
  院卷第57頁、第60頁、第133頁），核與聯邦銀行99年4月26日
  （99）聯北高雄字第0010號函覆被上訴人之女曾表示將出售系
  爭房地等語相符（見本院卷第121 頁），固堪認被上訴人之女
  丙○○曾與上訴人之配偶商談出售系爭房地。惟證人己○○乃
  結證稱丙○○係於97年農曆春節前談及要將系爭房地及一輛奧
  迪汽車併與出售，其予以拒絕，迄丁○○告知系爭房地將被拍
  賣，其才同意購買，並與丁○○成立系爭買賣契約及將現金交
  付與丁○○等語（見本院卷第57頁），丁○○亦證述事後僅其
  與己○○成立系爭買賣契約及收受現金等語，已如前述，足認
  事後合意買賣系爭房地時，僅有丁○○與己○○二人，丙○○
  並未在場。而己○○既於丙○○在場時明白表示不願購買，佐
  以丙○○事後確曾向聯邦銀行告知買主恐不購買系爭房地等語
  ，有上開函覆在卷可稽（見本院卷第121 頁），如此自不得因
  丙○○曾與丁○○向己○○商談出售系爭房地事宜，即認定事
  後丁○○與己○○自行成立系爭買賣契約，係丙○○代理被上
  訴人所同意授權，或被上訴人僅為丁○○之借名登記人。況且
  ，上訴人主張兩造係於證人楊和安向楠梓地政事務所申請移轉
  所有權登記時，即97年7 月9 日為系爭買賣契約成立之日等語
  （見本院卷第26頁），而證人楊和安業結證稱其受委託向楠梓
  地政事務所辦理所有權移轉登記時並未見被上訴人或丁○○在
  場等語（見原審卷第138 頁），更足徵兩造確未於97年7 月9
  日由丙○○及丁○○代理被上訴人，己○○代理上訴人成立系
  爭房地買賣契約。
4.又查：丁○○自承系爭房地轉貸之後每期貸款本息是由公司出
  資，其無法證明是自己所出資繳納，只能證明曾經是該資產公
  司之負責人，並且在成立公司時曾經出資購買設備，後來公司
  轉給丙○○，所以都是由她來獨立支付款項等語（見本院卷第
  59頁至第60頁），亦即丁○○未曾表示被上訴人向聯邦銀行貸
  款270 萬元後，自96年4 月起至97年4 月止，按月繳納之本息
  均為其所給付，而係陳稱由德威資產管理公司給付，並表示無
  法證明該繳納本息之資金來源為其所有。至丁○○自稱可證明
  於德威資產管理公司成立時曾出資等語，為被上訴人所否認，
  上訴人復未舉證以實其說，自無從認定丁○○所述曾出資為真
  實。再者，丁○○復表示德威資產管理公司其後係由丙○○單
  獨經營，所以都是由她來獨立支付款項，如此足認丁○○並未
  負擔被上訴人清償聯邦銀行270 萬元貸款本息，復益證被上訴
  人非丁○○之借名登記人，被上訴人顯係為購得系爭房地而由
  其女丙○○自經營之德威資產管理公司帳戶轉入資金，以清償
  貸款本息。
5.末查：被上訴人既已由其女丙○○自經營之德威資產管理公司
  帳戶轉入資金，以清償為給付與戊○○價金而向聯邦銀行所貸
  款項本息，應非丁○○之借名登記人，為上所述，是以上訴人
  主張因被上訴人為借名登記人，故丁○○始持有被上訴人之印
  鑑、印鑑證明及系爭房地之所有權狀，並有權代理被上訴人出
  售系爭房地等語，即不足採。況且，證人戊○○證述系爭房地
  移轉登記與被上訴人，係其聽丁○○說與被上訴人及丙○○說
  好要借名登記，…是丁○○告訴他要出售系爭房地，要他去向
  被上訴人拿取印鑑、印鑑證明及系爭房地之所有權狀，…他直
  接向被上訴人拿，但不記得當時有何對話等語（見本院卷第13
  3 頁），足認戊○○向被上訴人拿取印鑑、印鑑證明及系爭房
  地之所有權狀時，並未告知被上訴人係為出售系爭房地，被上
  訴人亦未曾向戊○○同意出售才交付印鑑、印鑑證明及系爭房
  地之所有權狀。佐以丁○○與丙○○本為男女朋友，且同住於
  系爭房地，被上訴人所有系爭房地係由丙○○經營之德威資產
  管理公司帳戶支付貸款本息，被上訴人主張其交付印鑑、印鑑
  證明及系爭房地之所有權狀，係經丙○○轉述而同意丁○○設
  定抵押貸款周轉等語，乃合於常情。上訴人復未證明丁○○向
  被上訴人拿取印鑑、印鑑證明及系爭房地所有權狀，係因取得
  被上訴人之授權。如此揆諸上開說明，自不得因丁○○逾越代
  理權，自行以取得之印鑑、印鑑證明及系爭房地所有權狀，以
  自己名義出售系爭房地，即認定係有權代理被上訴人。是以上
  訴人上開主張各節，均不足採。
五綜上所述，上訴人主張本於系爭買賣契約之法律關係，請求被
  上訴人應將系爭房地遷讓交付與上訴人；被上訴人應自97年7
  月9 日起至遷讓交付系爭房地之日止，按月給付上訴人6587元
  及法定遲延利息，為無理由，不應准許。原審為上訴人敗訴之
  判決，並無不合。上訴意旨指摘原判決不當，求予廢棄改判，
  為無理由，應予駁回。
六據上論結，本件上訴為無理由，依民事訴訟法第449條第1項、
  第78條，判決如主文。
中    華    民    國    99    年    5     月    19    日
                            民事第四庭
                                審判長法官  蔡文貴
                                法      官  黃科瑜
                                法      官  謝靜雯
以上正本證明與原本無異。
本件不得上訴。
中    華    民    國    99    年    5     月    19    日
                                書  記  官  楊茱宜

司法院資訊處製作；財團法人民間司法改革基金會備份。
